ACORDAO-COMPLETO-2427554

ACÓRDÃO 10199/2020 ATA 33/2020 - PRIMEIRA CÂMARA

Vistos, relatados e discutidos estes autos de processo de tomada de contas especial instaurada pelo Ministério da Mulher, da Família e dos Direitos Humanos em razão da não comprovação da regular aplicação dos recursos repassados por meio do Convênio 71.539/2009,
	ACORDAM os Ministros do Tribunal de Contas da União, reunidos em sessão da Primeira Câmara, ante as razões expostas pelo relator, em:
	9.1. com fundamento nos arts. 1º, inciso I, 16, inciso III, alíneas "b" e "c", da Lei 8.443/1992 c/c os arts. 19 e 23, inciso III, da mesma Lei, e com os arts. 1º, inciso I, 209, inciso III, 210 e 214, inciso III, do RITCU, julgar irregulares as contas do sr. Diego Gomes dos Anjos (XXX.881.047-XX) e do Centro de Capacitação e Desenvolvimento Social (06.539.198/0001-62) , condenando-os, solidariamente, ao pagamento da quantia abaixo discriminada, com a fixação do prazo de 15 (quinze) dias, a contar das notificação, para comprovarem, perante o Tribunal (art. 214, inciso III, alínea "a", do RITCU) , o recolhimento da dívida aos cofres do Tesouro Nacional, atualizada monetariamente e acrescida dos juros de mora, calculados a partir da data indicada, até a do efetivo recolhimento, na forma prevista na legislação em vigor:
	Valor Original (R$) 
	Data de ocorrência

	400.000,00
	9/12/2009

	9.2. aplicar ao sr. Diego Gomes dos Anjos (XXX.881.047-XX) e ao Centro de Capacitação e Desenvolvimento Social (06.539.198/0001-62) multas individuais no valor de R$ 70.000,00 (setenta mil reais) , nos termos do art. 57 da Lei 8.443/1992 c/c art. 267 do RITCU, fixando-lhes o prazo de quinze dias, a contar das notificações, para comprovarem, perante o Tribunal (art. 214, inciso III, alínea "a", do RITCU) , o recolhimento da dívida aos cofres do Tesouro Nacional, atualizada monetariamente desde a data do presente acórdão até a data do efetivo recolhimento, se for paga após o vencimento, na forma da legislação em vigor;
	9.3. autorizar, nos termos do art. 28, inciso II, da Lei 8.443/1992, a cobrança judicial das dívidas, caso não sejam atendidas as notificações;
	9.4. autorizar, caso solicitado, o pagamento das dívidas em até 36 (trinta e seis) parcelas mensais e consecutivas, nos termos do art. 26 da Lei 8.443/1992 c/c o art. 217 do RITCU, fixando o prazo de 15 (quinze) dias, a contar do recebimento da notificação, para comprovação perante o Tribunal do recolhimento da primeira parcela, e de 30 (trinta) dias, a contar da parcela anterior, para comprovação do recolhimento das demais parcelas, devendo incidir sobre cada valor mensal, atualizado monetariamente, os juros de mora devidos, na forma prevista na legislação em vigor;
	9.5. alertar os responsáveis de que a inadimplência de qualquer parcela acarretará o vencimento antecipado do saldo devedor;
	9.6. dar ciência da presente deliberação ao Procurador-Chefe da Procuradoria da República no Estado do Rio de Janeiro, nos termos do § 3º do art. 16 da Lei 8.443/1992 c/c o § 7º do art. 209 do RITCU; e
9.7. dar ciência do presente acórdão aos responsáveis e ao Ministério da Mulher, da Família e dos Direitos Humanos.

Tomada de contas especial instaurada em razão de não comprovação da regular aplicação de recursos repassados por meio de convênio cujo objeto era a realização de oficinas de capacitação profissional.

Primeira Câmara

3. Responsáveis: Centro de Capacitação e Desenvolvimento Social (06.539.198/0001-62) e Diego Gomes dos Anjos (XXX.881.047-XX)

13.1. Ministros presentes: Walton Alencar Rodrigues (Presidente), Benjamin Zymler (Relator), Bruno Dantas e Vital do Rêgo.
13.2. Ministro-Substituto presente: Weder de Oliveira.

BENJAMIN ZYMLER

Adoto, como relatório, com alguns ajustes de forma, a instrução elaborada no âmbito da Secretaria de Controle Externo de Tomada de Contas Especial (SecexTCE) , inserta à peça 72:
"INTRODUÇÃO
Cuidam os autos de tomada de contas especial instaurada pelo Ministério da Mulher, da Família e dos Direitos Humanos em desfavor de Diego Gomes dos Anjos (XXX.881.047-XX) e do Centro de Capacitação e Desenvolvimento Social (06.539.198/0001-62) , em razão de não comprovação da regular aplicação dos recursos repassados pela União por meio do Convênio 71539/2009, registro Siafi 709292 (peça 7) , firmado entre a Secretaria de Políticas de Promoção da Igualdade Racial e o Centro de Capacitação e Desenvolvimento Social, e que tinha por objeto o 'Curso Afro de Capacitação Profissional', com o objetivo de 'amenizar as desigualdades sociais ao direcionar esse Projeto no sentido de capacitar e orientar os membros da região para o mercado de trabalho'.
HISTÓRICO
Em 7/7/2014, com fundamento na IN/TCU 71/2012, alterada pela IN/TCU 76/2016 e DN/TCU 155/2016, o dirigente do Ministério da Mulher, da Família e dos Direitos Humanos autorizou a instauração da tomada de contas especial (peça 33) . O processo foi registrado no sistema e-TCE com o número 399/2018.
O Convênio 71539/2009, registro Siafi 709292, foi firmado no valor de R$ 410.000,00, sendo R$ 400.000,00 à conta do concedente e R$ 10.000,00 referentes à contrapartida do convenente. Teve vigência de 2/12/2009 a 30/6/2010, com prazo para apresentação da prestação de contas até 31/7/2010. Os repasses efetivos da União totalizaram R$ 400.000,00 (peça 14) .
A prestação de contas e complementações enviadas foram analisadas por meio do documento constante na peça 6.
O fundamento para a instauração da Tomada de Contas Especial, conforme consignado na matriz de responsabilização elaborada pelo tomador de contas, foi a constatação da seguinte irregularidade: 
'Impugnação total das despesas, em razão da ausência de documentos exigidos na prestação de contas.'  
Os responsáveis arrolados na fase interna foram devidamente comunicados e, diante da ausência de justificativas suficientes para elidir a irregularidade e da não devolução dos recursos, instaurou-se a tomada de contas especial.
No relatório (peça 35) , o tomador de contas concluiu que o prejuízo importaria no valor original de R$ 400.000,00, imputando-se a responsabilidade a Diego Gomes dos Anjos, presidente no período de 8/2/2008 a 8/2/2012, na condição de dirigente, e ao Centro de Capacitação e Desenvolvimento Social, na condição de contratado. 
Em 26/3/2019, a Controladoria-Geral da União emitiu o relatório de auditoria (peça 36) em concordância com o relatório do tomador de contas. O certificado de auditoria e o parecer do dirigente do órgão de controle interno concluíram pela irregularidade das presentes contas (peças 37 e 38) .
Em 26/4/2019, o ministro responsável pela área atestou haver tomado conhecimento das conclusões contidas no relatório e no certificado de auditoria, bem como do parecer conclusivo do dirigente do órgão de controle interno, manifestando-se pela irregularidade das contas, e determinou o encaminhamento do processo ao Tribunal de Contas da União (peça 39) .
 Na instrução inicial (peça 42) , analisando-se os documentos nos autos, concluiu-se pela necessidade de realização de citação para as irregularidades abaixo: 
Irregularidade 1: não comprovação da execução física e/ou financeira do objeto do convênio.
Evidências da irregularidade: documentos técnicos presentes nas peças 26, 6, 23, 7 e 15.
Normas infringidas: art. 37, caput, c/c o art. 70, parágrafo único, da Constituição Federal de 1988; art. 93 do Decreto-lei 200/1967; art. 50, § 3º, da Portaria Interministerial 127/2008, e Termo do Convênio. 
Débito relacionado aos responsáveis Centro de Capacitação e Desenvolvimento Social (06.539.198/0001-62) e Diego Gomes dos Anjos (XXX.881.047-XX) :
	Data de ocorrência
	Valor histórico (R$) 
	Identificador da parcela

	9/12/2009
	400.000,00
	D1

Cofre credor: Tesouro Nacional.
Responsável: Diego Gomes dos Anjos (XXX.881.047-XX) .
Conduta: não comprovar a execução dos itens previstos no plano de trabalho do convênio e/ou o nexo de causalidade entre os recursos transferidos e as despesas efetuadas.
Nexo de causalidade: a não comprovação da execução dos itens previstos no plano de trabalho do convênio resultou na presunção de dano ao erário.
Culpabilidade: não há excludentes de ilicitude, de culpabilidade e de punibilidade; é razoável supor que o responsável tinha consciência da ilicitude de sua conduta; era exigível conduta diversa da praticada, qual seja, comprovar por meio de documentos a efetiva execução física e financeira de todos os itens previstos no plano de trabalho. 
Responsável: Centro de Capacitação e Desenvolvimento Social (06.539.198/0001-62) .
Conduta: não comprovar a execução dos itens previstos no plano de trabalho do convênio e/ou o nexo de causalidade entre os recursos transferidos e as despesas efetuadas.
Nexo de causalidade: a não comprovação da execução dos itens previstos no plano de trabalho do convênio resultou na presunção de dano ao erário.
Culpabilidade: não há excludentes de ilicitude, de culpabilidade e de punibilidade; é razoável supor que o administrador responsável pela pessoa jurídica tinha consciência da ilicitude de sua conduta; era exigível conduta diversa da praticada, qual seja, comprovar por meio de documentos a efetiva execução física e financeira de todos os itens previstos no plano de trabalho. 
 Encaminhamento: citação.
Irregularidade 2: divergência total ou parcial entre a movimentação financeira e os documentos de despesa apresentados, no âmbito do convênio descrito como 'O Centro de Capacitação e Desenvolvimento Social, por meio do Projeto 'Curso Afro de Capacitação Profissional', tem como objetivo amenizar as desigualdades sociais ao direcionar esse Projeto no sentido de capacitar e orientar os membros da região para o mercado de trabalho'. Ao fazer a conciliação bancária para comparar a movimentação financeira da conta corrente e sua escrituração contábil, evidenciou-se que os registros das datas e valores lançados nos documentos de liquidação não coincidem com a movimentação bancária. Portanto, não houve encontro de contas das partes envolvidas, nas etapas estabelecidas na lapela Crono Físico.
Evidências da irregularidade: documento técnico presente na peça 6.
Normas infringidas: art. 37, caput, c/c o art. 70, parágrafo único, da Constituição da República Federativa do Brasil; art. 93 do Decreto-lei 200/1967; art. 66, do Decreto 93.872/1986.
Débito relacionado aos responsáveis Centro de Capacitação e Desenvolvimento Social (06.539.198/0001-62) e Diego Gomes dos Anjos (XXX.881.047-XX) :
	Data de ocorrência
	Valor histórico (R$) 
	Identificador da parcela

	9/12/2009
	400.000,00
	D1

Cofre credor: Tesouro Nacional.
Responsável: Diego Gomes dos Anjos (XXX.881.047-XX) .
Conduta: apresentar comprovantes de despesas sem correspondência com a movimentação financeira dos recursos repassados no âmbito do instrumento em questão.
Nexo de causalidade: a apresentação de comprovantes de despesas sem correspondência com a movimentação financeira dos recursos federais repassados no âmbito do instrumento em questão impediu o estabelecimento do nexo causal entre os referidos recursos e as despesas apresentadas, resultando na impugnação das despesas e, consequentemente, em presunção de dano ao erário.
Culpabilidade: não há excludentes de ilicitude, de culpabilidade e de punibilidade; é razoável supor que o responsável tinha consciência da ilicitude de sua conduta; era exigível conduta diversa da praticada, qual seja, comprovar a compatibilidade entre as despesas realizadas e a movimentação financeira dos recursos repassados no âmbito do instrumento. 
Responsável: Centro de Capacitação e Desenvolvimento Social (06.539.198/0001-62) .
Conduta: apresentar comprovantes de despesas sem correspondência com a movimentação financeira dos recursos repassados no âmbito do instrumento em questão.
Nexo de causalidade: a apresentação de comprovantes de despesas sem correspondência com a movimentação financeira dos recursos federais repassados no âmbito do instrumento em questão impediu o estabelecimento do nexo causal entre os referidos recursos e as despesas apresentadas, resultando na impugnação das despesas e, consequentemente, em presunção de dano ao erário.
Culpabilidade: não há excludentes de ilicitude, de culpabilidade e de punibilidade; é razoável supor que o administrador responsável pela pessoa jurídica tinha consciência da ilicitude de sua conduta; era exigível conduta diversa da praticada, qual seja, comprovar a compatibilidade entre as despesas realizadas e a movimentação financeira dos recursos repassados no âmbito do instrumento. Ressalta-se que a análise da boa-fé relativa a pessoa jurídica de direito privado é realizada considerando as condutas de seus administradores, uma vez que os atos destes obrigam a pessoa jurídica, desde que exercidos nos limites dos poderes definidos no ato constitutivo do ente, nos termos do art. 47 do Código Civil (Acórdão 1723/2016-TCU-Plenário, Ministro-Relator Raimundo Carrero) .
 Encaminhamento: citação.
 Em cumprimento ao pronunciamento da unidade (peça 44) , foram efetuadas citações dos responsáveis, nos moldes adiante:
 Diego Gomes dos Anjos:
	Comunicação: Ofício 10.024/2019 - Seproc (peça 49) 
Data da Expedição: 21/11/2019
Data da Ciência: não houve (Não procurado) (peça 51) 
Observação: Ofício enviado para o endereço do responsável, conforme pesquisa de endereço no sistema da Receita Federal.
	
	Comunicação: Ofício 14.514/2020 - Seproc (peça 56) 
Data da Expedição: 16/4/2020
Data da Ciência: 17/4/2020 (peça 62) 
Nome Recebedor: Darci Gomes dos Anjos
Observação: Ofício enviado para o endereço do responsável, conforme pesquisa de endereço no sistema do Renach (peça 53) .
Fim do prazo para a defesa: 2/5/2020
	
	Comunicação: Ofício 14.515/2020 - Seproc (peça 57) 
Data da Expedição: 16/4/2020
Data da Ciência: não houve (Desconhecido) (peça 63) 
Observação: Ofício enviado para o endereço do responsável, conforme pesquisa de endereço no sistema do TSE (peça 53) .
	
	Comunicação: Ofício 14.516/2020 - Seproc (peça 58) 
Data da Expedição: 16/4/2020
Data da Ciência: não houve (Ausente) (peça 65) 
Observação: Ofício enviado para o endereço do responsável, conforme pesquisa de endereço nos sistemas corporativos do TCU (peça 53) .
	
 Centro de Capacitação e Desenvolvimento Social:
	Comunicação: Ofício 10.020/2019 - Seproc (peça 48) 
Data da Expedição: 21/11/2019
Data da Ciência: não houve (Mudou-se) (peça 50) 
Observação: Ofício enviado para o endereço do responsável, conforme pesquisa de endereço no sistema da Receita Federal.
	
	Comunicação: Ofício 14.548/2020 - Seproc (peça 60) 
Data da Expedição: 17/4/2020
Data da Ciência: não houve (Ausente) (peça 67) 
Observação: Ofício enviado para o endereço do responsável, conforme pesquisa de endereço no sistema do Renach (peça 53) .
	
	Comunicação: Ofício 14.549/2020 - Seproc (peça 55) 
Data da Expedição: 16/4/2020
Data da Ciência: não houve (Desconhecido) (peça 64) 
Observação: Ofício enviado para o endereço do responsável, conforme pesquisa de endereço no sistema do TSE (peça 53) .
	
	Comunicação: Ofício 14.550/2020 - Seproc (peça 59) 
Data da Expedição: 16/4/2020
Data da Ciência: não houve (Ausente) (peça 66) 
Observação: Ofício enviado para o endereço do responsável, conforme pesquisa de endereço nos sistemas corporativos do TCU (peça 53) .
	
	Comunicação: Edital 474/2020 - Seproc (peça 54) 
Data da Publicação: 14/4/2020
Fim do prazo para a defesa: 30/4/2020
	
 Conforme Despacho de Conclusão das Comunicações Processuais (peça 71) , as providências inerentes às comunicações processuais foram concluídas. 
 Transcorrido o prazo regimental, os responsáveis Diego Gomes dos Anjos e Centro de Capacitação e Desenvolvimento Social apresentaram defesa, que será analisada na seção Exame Técnico.
ANÁLISE DOS PRESSUPOSTOS DE PROCEDIBILIDADE DA IN/TCU 71/2012
Apreciação do Prejuízo ao Contraditório e Ampla Defesa
Verifica-se que não houve o transcurso de mais de dez anos desde o fato gerador sem que tenha havido a notificação dos responsáveis pela autoridade administrativa federal competente (art. 6º, inciso II, c/c art. 19 da IN/TCU 71/2012, modificada pela IN/TCU 76/2016) , uma vez que o fato gerador da irregularidade sancionada ocorreu em 9/12/2009, e os responsáveis foram notificados sobre as irregularidades pela autoridade administrativa competente conforme abaixo:
Diego Gomes dos Anjos e o Centro de Capacitação e Desenvolvimento Social foram notificados das irregularidades observadas no ajuste mediante ofício NUCONV/SUBPLAN 133/2010 (peça 15) , datado de 25/5/2010, conforme se observa na defesa apresentada na data de 16/6/2010 (peça 19) .
Embora, os responsáveis tenham sido citados há mais de dez anos das irregularidades que ocasionaram o débito, não houve prejuízo ao direito de defesa, uma vez que os responsáveis ficaram devendo, já na prestação de contas, tanto a comprovação da execução do objeto quanto da execução financeira. A documentação apresentada à época não fora suficiente. Ademais, os responsáveis estavam cientes das demandas a eles impostas pelo concedente, além das obrigações quanto à prestação de contas. 
Valor de Constituição da TCE 	
Verifica-se, ainda, que o valor atualizado do débito apurado (sem juros) , em 1/1/2017, é de R$ 635.520,00, portanto, superior ao limite mínimo de R$ 100.000,00, na forma estabelecida nos arts. 6º, inciso I, e 19 da IN/TCU 71/2012, modificada pela IN/TCU 76/2016. 
OUTROS PROCESSOS/DÉBITOS NOS SISTEMAS DO TCU COM OS MESMOS RESPONSÁVEIS
 Informa-se que foi encontrado processo no Tribunal com os mesmos responsáveis:
	Responsável
	Processos

	Diego Gomes dos Anjos
	Processo 035.308/2015-0 [CBEX, encerrado, "Cobrança Executiva de multa originária do AC-10.059-39/2015-2C, referente ao TC Processo 010.433/2014-7"]
Processo 035.307/2015-3 [CBEX, encerrado, "Cobrança Executiva de débito originária do AC-10.059-39/2015-2C, referente ao TC Processo 010.433/2014-7"]
Processo 035.736/2015-1 [CBEX, encerrado, "Cobrança Executiva de multa originária do AC-9822-38/2015-2C, referente ao TC Processo 010.424/2014-8"]
Processo 035.735/2015-5 [CBEX, encerrado, "Cobrança Executiva de débito originária do AC-9822-38/2015-2C, referente ao TC Processo 010.424/2014-8"]
Processo 032.498/2016-0 [CBEX, encerrado, "Cobrança Executiva de multa originária do AC-7868-22/2016-2C, referente ao TC Processo 018.667/2014-7"]
Processo 032.495/2016-1 [CBEX, encerrado, "Cobrança Executiva de débito originária do AC-10945-36/2016-2C, referente ao TC Processo 018.667/2014-7"]
Processo 032.749/2016-3 [CBEX, encerrado, "Cobrança Executiva de multa originária do AC-7279-20/2016-2C, referente ao TC Processo 029.622/2014-0"]
Processo 032.748/2016-7 [CBEX, encerrado, "Cobrança Executiva de débito originária do AC-7279-20/2016-2C, referente ao TC Processo 029.622/2014-0"]
Processo 004.882/2015-6 [MON, encerrado, "MONITORAMENTO DO Acórdão 3402/2013-TCU-Plenário, INSERIDO NOS AUTOS DO TC-Processo 015.192/2011-3"]
Processo 010.424/2014-8 [TCE, encerrado, "Proc. 00041.001.489/2013-83 - "]
Processo 029.622/2014-0 [TCE, encerrado, " Tomada de contas especial instaurada em razão da não aprovação da Prestação de Contas Final do Termo de Convênio de 19/7/2010 (SIAFI 748023/2010) , Processo 00041.000950/2014-61 (volumes f a lll) "]
Processo 018.667/2014-7 [TCE, encerrado, " Não aprovação da prestação de contas do Convênio n. 700236/2008 (00041.001770/2013-16) "]
Processo 010.433/2014-7 [TCE, encerrado, "Proc. n.00041.001473/2013-71, não apresentação de Contas Final "]
Processo 005.926/2019-0 [TCE, aberto, "TCE instaurada pelo (a) Ministério da Mulher, da Família e dos Direitos Humanos em razão de Não comprovação da regular aplicação dos recursos repassados pela União, Convênio 70565/2009, firmado com o/a SECRETARIA DE POLÍTICAS DE PROMOÇÃO DA IGUALDADE RACIAL, Siafi/Siconv 707355, função DIREITOS DA CIDADANIA, que teve como objeto Realizar no período de 01 de Novembro à 23 de Dezembro de 2009, um complexo de ações bem estruturadas e ciclos de atividades de cunho sociocultural, que disponibilizará conteúdos qualificados e cidadania para toda a população do Rio de Janeiro, com foco nas populações excluídas da Zona Oeste do município do Rio de Janeiro, através da realização de seminários, ação social , exibição de filmes, gincanas esportivas e a produção de shows  sobre o tema relacionado à comunidade afro-brasileira. (nº da TCE no sistema: 56/2018) "]

	Centro de Capacitação e Desenvolvimento Social
	Processo 035.309/2015-6 [CBEX, encerrado, "Cobrança Executiva de multa originária do AC-10.059-39/2015-2C, referente ao TC Processo 010.433/2014-7"]
Processo 035.307/2015-3 [CBEX, encerrado, "Cobrança Executiva de débito originária do AC-10.059-39/2015-2C, referente ao TC Processo 010.433/2014-7"]
Processo 035.737/2015-8 [CBEX, encerrado, "Cobrança Executiva de multa originária do AC-9822-38/2015-2C, referente ao TC Processo 010.424/2014-8"]
Processo 035.735/2015-5 [CBEX, encerrado, "Cobrança Executiva de débito originária do AC-9822-38/2015-2C, referente ao TC Processo 010.424/2014-8"]
Processo 032.501/2016-1 [CBEX, encerrado, "Cobrança Executiva de multa originária do AC-7868-22/2016-2C, referente ao TC Processo 018.667/2014-7"]
Processo 032.495/2016-1 [CBEX, encerrado, "Cobrança Executiva de débito originária do AC-10945-36/2016-2C, referente ao TC Processo 018.667/2014-7"]
Processo 032.750/2016-1 [CBEX, encerrado, "Cobrança Executiva de multa originária do AC-7279-20/2016-2C, referente ao TC Processo 029.622/2014-0"]
Processo 032.748/2016-7 [CBEX, encerrado, "Cobrança Executiva de débito originária do AC-7279-20/2016-2C, referente ao TC Processo 029.622/2014-0"]
Processo 018.667/2014-7 [TCE, encerrado, " Não aprovação da prestação de contas do Convênio n. 700236/2008 (00041.001770/2013-16) "]
Processo 010.433/2014-7 [TCE, encerrado, "Proc. n.00041.001473/2013-71, não apresentação de Contas Final "]
Processo 010.424/2014-8 [TCE, encerrado, "Proc. 00041.001.489/2013-83 - "]
Processo 029.622/2014-0 [TCE, encerrado, " Tomada de contas especial instaurada em razão da não aprovação da Prestação de Contas Final do Termo de Convênio de 19/7/2010 (SIAFI 748023/2010) , Processo 00041.000950/2014-61 (volumes f a lll) "]
Processo 005.926/2019-0 [TCE, aberto, "TCE instaurada pelo Ministério da Mulher, da Família e dos Direitos Humanos em razão de Não comprovação da regular aplicação dos recursos repassados pela União, Convênio 70565/2009, firmado com o/a Secretaria de Políticas de Promoção da Igualdade Racial, Siafi/Siconv 707355, função Direitos da Cidadania, que teve como objeto Realizar no período de 01 de Novembro à 23 de Dezembro de 2009, um complexo de ações bem estruturadas e ciclos de atividades de cunho sociocultural, que disponibilizará conteúdos qualificados e cidadania para toda a população do Rio de Janeiro, com foco nas populações excluídas da Zona Oeste do município do Rio de Janeiro, através da realização de seminários, ação social , exibição de filmes, gincanas esportivas e a produção de shows  sobre o tema relacionado à comunidade afro-brasileira. (nº da TCE no sistema: 56/2018) "]

 A tomada de contas especial está, assim, devidamente constituída e em condição de ser instruída.
EXAME TÉCNICO
Da defesa dos responsáveis Diego Gomes dos Anjos e Centro de Capacitação e Desenvolvimento Social
 Os responsáveis Diego Gomes dos Anjos e Centro de Capacitação e Desenvolvimento Social apresentaram defesa, que passa a ser analisada em seguida:
 Argumento 1 (peça 70, p. 5-13) :
Os responsáveis alegam que os objetivos que motivaram o repasse dos recursos foram atingidos. Informam que o projeto foi realizado em 4 endereços que foram disponibilizados para tal: 1 - Rua Bacabal nº 214 E Bangu CEP: 21875-250 RJ; 2 - Praça São Lucas nº 1 Parque Proletário Penha CEP: 21070-480 RJ; 3 - Avenida Ministro Ary Franco nº 1.200 Bangu CEP: 21862-005 RJ; e 4 - Rua Sudão nº 02 Vila Kennedy CEP: 21850-000 RJ.
Argumentam que o total de alunos participantes foram de 400 inscritos, por meio da ficha de inscrição (em anexo) , a fim de comprovar a sua participação no curso; que os alunos em sala de aula, diariamente, assinaram a lista presença (em anexo) que era utilizada como instrumento de acompanhamento e monitoramento da sua participação; que o projeto capacitou os jovens nas áreas de Administração, Telemarketing, Almoxarifado e Informática básica e, ainda, desenvolveu oficinas de reforço e aprimoramento de português e cidadania; que, para a realização das oficinas, utilizou-se os materiais pedagógicos produzido (apostilas) , tendo cada aluno recebido o seu material e que, ao término do curso, os alunos tiveram o aproveitamento de, no mínimo, 70% comprovadamente, recebendo o certificado de conclusão de curso.
Para sustentar a sua tese, também apresentaram relatório fotográfico.
 Análise do argumento 1: 
Em relação aos documentos apresentados: os carimbos de identificação do convênio e de atesto, constantes nas notas fiscais-enviadas pelo CCDS (peça 70, p. 14-27) , possuem o número de registro no Siafi. Porém, a identificação do convênio foi realizada em papel branco, que foi sobreposto nos documentos de liquidação. Fato que invalida o documento como comprovação de despesa, uma vez que, utilizando-se da mesma prática, pode ser reaproveitado como documento a título de comprovação de despesas de outros convênios ou repasses.
Etapa 1 - Permanecem as irregularidades; o registro fotográfico (peça 70, p. 9-12) não comprova as adequações realizadas e nem demonstra os educandos utilizando os 25 computadores. De modo que as fotos apresentadas não são suficientes para se comprovar a execução do objeto.
Em suma, permanecem as mesmas reprovações e, pelos mesmos motivos, quanto ao observado no exame do Relatório de Execução física contida no Parecer Técnico 2/2014/COTV/GEOFT/SEPLAN/SEPPIR/PR (peça 6, p. 4-6) , tratando das 10 etapas de execução do referido convênio.
Trata-se de alegação meramente retórica e desacompanhada de qualquer elemento que a revestisse de plausibilidade mínima. Não foram apresentados quaisquer elementos que pudessem afastar a irregularidade ou o dano.
A jurisprudência do TCU há muito se consolidou no sentido que incumbe ao gestor o ônus de produzir as evidências necessárias para comprovar o bom e regular emprego dos recursos públicos, em consonância às disposições contidas no art. 70, parágrafo único, da Constituição Federal, e no art. 93 do Decreto-Lei 200/1967. 
Dentre os inúmeros julgados nesse sentido, destaca-se excerto do voto condutor do Acórdão 2435/2015-TCU-Plenário, proferido pela Exma. Ministra Ana Arraes, nos termos que se seguem:
'8. Acompanho os pareceres, uma vez que não ficou comprovado o nexo de causalidade entre a documentação juntada aos autos e o objeto do convênio supostamente executado. Como consignou o MPTCU, não basta demonstrar a execução de um determinado objeto. É dever do gestor público, em especial em tomada de contas especial, aduzir elementos probatórios consistentes, coerentes e suficientes, hábeis a demonstrar, de forma inequívoca, o bom e correto emprego das verbas geridas, de acordo com as normas pertinentes.
9. O art. 30 da Instrução Normativa STN 1/1997, que regulamentava a aplicação de recursos transferidos por meio de convênio à época, determinava expressamente que as despesas serão comprovadas mediante documentos originais fiscais ou equivalentes, devendo as faturas, recibos, notas fiscais e quaisquer outros documentos comprobatórios serem emitidos em nome do convenente ou do executor, se for o caso, devidamente identificados com referência ao título e número do convênio.'
Nessa mesma linha, é oportuno destacar os ensinamentos do Ministro Ubiratan Aguiar, em sua obra 'Convênios e Tomadas de Contas Especiais', verbis:
'Para comprovar a boa aplicação dos recursos é necessária a existência de uma série de nexos: o extrato bancário deve coincidir com a relação de pagamentos efetuados, que deve refletir as notas fiscais devidamente identificadas com o número do convênio, que devem ser coincidentes com a vigência do convênio e com as datas dos desembolsos ocorridos na conta específica. (In Convênios e Tomadas de Contas Especiais: manual prático, 2ª ed. rev. e ampl., Ubiratan Aguiar et. al. Belo Horizonte: Fórum, 2005, p.43) .'
Destarte, se o gestor não comprovar a boa e regular aplicação dos recursos públicos que estão sob sua tutela gerencial, a ele será imputado o débito correspondente e a multa aplicável ao caso concreto. Trata-se, em verdade, da culpa presumida, pela incidência da culpa contra a legalidade, tendo em vista tratar-se de atos dos responsáveis que descumpriram a norma legal.
Os elementos apresentados como comprovação da execução do objeto nas suas diversas etapas não se mostraram suficientes para demonstrar a correta execução do objeto do convênio em questão. Pelo contrário, dos poucos documentos apresentados (listas de participações de poucos alunos e relatório fotográfico com lugar e data incerta) , estes apenas induzem ao fazimento de alguma atividade, em algum momento, e em algum lugar, porém não servem como prova inequívoca de execução das etapas envolvidas na realização do objeto em questão.
Desse modo, não se acata o argumento apresentado.
 Argumento 2 (peça 70, p. 9) :
O responsável alega que a documentação apresentada comprova que os valores repassados foram aplicados em concordância ao instruído pelo órgão concedente.
 Análise do argumento 2: 
A documentação apresentada mostrou-se insuficiente em razão da ausência dos seguintes documentos comprobatórios: as notas fiscais e recibos apresentados sequer podem ser associados ao convênio em questão, pelo fato de não conterem, originalmente, menção ao convênio. Os carimbos de identificação do convênio e de atesto, constantes nas notas fiscais enviadas pelo CCDS, foram realizados em papel branco que foi sobreposto nos documentos de liquidação. Fato que macula a integridade da documentação comprobatória.
Ademais, os responsáveis não apresentaram o relatório financeiro vinculando as notas fiscais e os comprovantes de pagamentos dos serviços contratados, por meio de cheques nominais ou transferências para a conta dos prestadores de serviços.
Assim, a mesma fundamentação feita na análise do argumento 1, nos itens 22.6-22.9 desta instrução, serve de fundamento para esta análise. 
No que se refere aos documentos de liquidação para comprovação das despesas realizadas, a convenente apresentou recibos e notas fiscais (peça 70, p. 14-30) . Todavia, os aludidos documentos não contêm o atesto de recebimento do material e/ou serviço e nem, originalmente, o número de referência ao convênio ou Siafi, que foram apostos por meio de documento em branco sobreposto ao referido documento quando da feitura da cópia da referida documentação. 
Portanto, não tem valor fiscal e não comprova o pagamento dos serviços prestados, uma vez que não nos permite auferir o nexo de causalidade entre os recursos repassados pela concedente e as despesas apresentadas. Por se tratar de contratação e prestação de serviços efetuadas por meio de empresas privadas, o correto seria o envio de notas fiscais com carimbos de recebimentos originais, de modo que pudessem comprovar a efetiva utilização no objeto do convênio, além da necessária comprovação de sua correlação com os débitos dispostos no extrato bancário, o que não ocorreu.
Desse modo, não se acata o argumento apresentado
 Da análise procedida acima, verifica-se que os argumentos de defesa não foram suficientes para elidir a irregularidade pela qual estão sendo responsabilizados, de forma que devem ser rejeitados.
 Ressalta-se que a análise da boa-fé relativa a pessoa jurídica de direito privado é realizada considerando as condutas de seus administradores, uma vez que os atos destes obrigam a pessoa jurídica, desde que exercidos nos limites dos poderes definidos no ato constitutivo do ente, nos termos do art. 47 do Código Civil (Acórdão 1723/2016-TCU-Plenário, Ministro-Relator Raimundo Carrero) .
 Não há elementos para que se possa efetivamente aferir e reconhecer a ocorrência de boa-fé na conduta de Diego Gomes dos Anjos e do Centro de Capacitação e Desenvolvimento Social, podendo este Tribunal, desde logo, proferir o julgamento de mérito pela irregularidade das contas, conforme os termos dos §§ 2º e 6º do art. 202 do RITCU, condenando-se os responsáveis ao débito apurado e aplicando-lhes a multa prevista no art. 57, da Lei 8.443/1992.
Prescrição da Pretensão Punitiva
 Vale ressaltar que a pretensão punitiva do TCU, conforme Acórdão 1441/2016-TCU-Plenário, Relator: Benjamin Zymler, que uniformizou a jurisprudência acerca dessa questão, subordina-se ao prazo geral de prescrição indicado no art. 205 do Código Civil, que é de dez anos, contado da data de ocorrência da irregularidade sancionada, nos termos do art. 189 do Código Civil, sendo este prazo interrompido pelo ato que ordenar a citação, a audiência ou a oitiva dos responsáveis.
 No caso em exame, não ocorreu a prescrição, uma vez que a irregularidade sancionada ocorreu em 9/12/2009, e o ato de ordenação da citação ocorreu em 11/10/2019.
CONCLUSÃO
 Em face da análise promovida na seção 'Exame Técnico', propõe-se rejeitar as alegações de defesa de Diego Gomes dos Anjos e do Centro de Capacitação e Desenvolvimento Social, uma vez que não foram suficientes para sanar as irregularidades a eles atribuídas e nem afastar o débito apurado. Ademais, inexistem nos autos elementos que demonstrem a boa-fé dos responsáveis ou a ocorrência de outras excludentes de culpabilidade.
 Vale ressaltar que a jurisprudência pacífica nesta Corte é no sentido da imprescritibilidade das ações de ressarcimento ao erário (Súmula TCU 282) . Dessa forma, identificado dano ao erário, devese instaurar e julgar o processo de tomada de contas especial para responsabilizar seus agentes causadores, respeitando o direito ao contraditório e à ampla defesa, independentemente de quando ocorreram os atos impugnados.
 Verifica-se também que não houve a prescrição da pretensão punitiva, conforme análise já realizada.
 Tendo em vista que não constam dos autos elementos que permitam reconhecer a boa-fé dos responsáveis, sugere-se que as suas contas sejam julgadas irregulares, nos termos do art. 202, § 6º, do RITCU, com a imputação do débito atualizado monetariamente e acrescido de juros de mora, nos termos do art. 202, § 1º, do RITCU, descontado o valor eventualmente recolhido.
 Por fim, como não houve elementos que pudessem modificar o entendimento acerca das irregularidades em apuração, mantém-se a matriz de responsabilização presente na peça 41.
PROPOSTA DE ENCAMINHAMENTO
 Diante do exposto, submetemos os autos à consideração superior, propondo ao Tribunal:
rejeitar as alegações de defesa apresentadas pelos responsáveis Diego Gomes dos Anjos (XXX.881.047-XX) e Centro de Capacitação e Desenvolvimento Social (06.539.198/0001-62) ; 
julgar irregulares, nos termos dos arts. 1º, inciso I, 16, inciso III, alíneas 'b' e 'c', da Lei 8.443/1992, c/c os arts. 19 e 23, inciso III, da mesma Lei, as contas dos responsáveis Diego Gomes dos Anjos (XXX.881.047-XX) e Centro de Capacitação e Desenvolvimento Social (06.539.198/0001-62) , condenando-os solidariamente ao pagamento das importâncias a seguir especificadas, atualizadas monetariamente e acrescidas dos juros de mora, calculadas a partir das datas discriminadas até a data da efetiva quitação do débito, fixando-lhes o prazo de quinze dias, para que comprovem, perante o Tribunal, o recolhimento das referidas quantias aos cofres do Tesouro Nacional, nos termos do art. 23, inciso III, alínea 'a', da citada lei, c/c o art. 214, inciso III, alínea 'a', do RITCU  
	Débito relacionado ao responsável Centro de Capacitação e Desenvolvimento Social (06.539.198/0001-62) em solidariedade com Diego Gomes dos Anjos (XXX.881.047-XX) :
	Data de ocorrência
	Valor histórico (R$) 

	9/12/2009
	400.000,00

Valor atualizado do débito (com juros) em 23/7/2020: R$ 934.798,85
aplicar aos responsáveis Diego Gomes dos Anjos (XXX.881.047-XX) e Centro de Capacitação e Desenvolvimento Social (06.539.198/0001-62) , individualmente, a multa prevista no art. 57 da Lei 8.443/1992 c/c o art. 267 do RITCU, fixando-lhe o prazo de quinze dias, a contar da notificação, para que comprove, perante o Tribunal (art. 214, III, alínea 'a', do RITCU) , o recolhimento da dívida aos cofres do Tesouro Nacional, atualizada monetariamente desde a data do acórdão que vier a ser proferido por este Tribunal até a do efetivo recolhimento, se pagas após o vencimento, na forma da legislação em vigor;
autorizar, desde logo, a cobrança judicial das dívidas, caso não atendidas a notificação, na forma do disposto no art. 28, inciso II, da Lei 8.443/1992;
autorizar também, desde logo, se requerido, com fundamento no art. 28, inciso I, da Lei 8.443, de 1992, c/c o art. 217, §§ 1º e 2º, do RITCU, o parcelamento das dívidas em até 36 parcelas, incidindo, sobre cada parcela, corrigida monetariamente, os correspondentes acréscimos legais, fixando-lhe o prazo de quinze dias, a contar do recebimento da notificação, para comprovar, perante o Tribunal, o recolhimento da primeira parcela, e de trinta dias, a contar da parcela anterior, para comprovar os recolhimentos das demais parcelas, devendo incidir, sobre cada valor mensal, atualizado monetariamente, os juros de mora devidos, no caso do débito, na forma prevista na legislação em vigor, alertando os responsáveis de que a falta de comprovação do recolhimento de qualquer parcela importará o vencimento antecipado do saldo devedor, nos termos do § 2º do art. 217 do RITCU; 
enviar cópia do Acórdão a ser prolatado, bem como do Relatório e do Voto que o fundamentarem à Procuradoria da República no Estado de RJ, nos termos do à § 3º do art. 16 da Lei 8.443/1992, c/c o § 7º do art. 209 do RITCU, para adoção das medidas cabíveis; e
enviar cópia do Acórdão que vier a ser proferido ao Ministério da Mulher, da Família e dos Direitos Humanos e aos responsáveis, para ciência, informando que a presente deliberação, acompanhada do Relatório e do Voto que a fundamenta, está disponível para a consulta no endereço www.tcu.gov.br/acordaos, além de esclarecer que, caso requerido, o TCU poderá fornecer sem custos as correspondentes cópias, de forma impressa."
2.	O Diretor e o Secretário da SecexTCE ratificaram a instrução acima (peças 73 e 74) .
3.	O representante do Ministério Público junto ao Tribunal de Contas da União (MP/TCU) , em sua intervenção regimental, acolheu o encaminhamento alvitrado pela unidade técnica (peça 75) .
É o relatório.

não há

Procurador Sergio Ricardo Costa Caribé

TOMADA DE CONTAS ESPECIAL. CONVÊNIO. "CURSO AFRO DE CAPACITAÇÃO PROFISSIONAL". PRESTAÇÃO DE CONTAS NÃO APROVADA. CITAÇÃO. AUDIÊNCIA. ALEGAÇÕES DE DEFESA REJEITADAS. CONTAS IRREGULARES. DÉBITO. MULTA. CIÊNCIA.

TOMADA DE CONTAS ESPECIAL (TCE)

Em exame, processo de tomada de contas especial instaurada pelo Ministério da Mulher, da Família e dos Direitos Humanos em desfavor do sr. Diego Gomes dos Anjos e do Centro de Capacitação e Desenvolvimento Social em razão da não comprovação da regular aplicação dos recursos repassados por meio do Convênio 71.539/2009.
2.	Referido ajuste, firmado entre a Secretaria de Políticas de Promoção da Igualdade Racial e a entidade supracitada, teve como objeto a realização de projeto denominado "Curso Afro de Capacitação Profissional", cujo objetivo era amenizar as desigualdades sociais por intermédio da capacitação e da orientação dos membros da região para o mercado de trabalho.
3.	O valor total do convênio foi de R$ 410.000,00, sendo R$ 400.000,00 à conta da União e R$ 10.000,00 referentes à contrapartida do convenente. A vigência abarcou o período de 2/12/2009 a 30/6/2010, com prazo final para apresentação da prestação de contas até 31/7/2010.
4.	A prestação de contas foi analisada pelo órgão concedente mediante o parecer técnico constante da peça 6.
5.	Conforme ressaltado, o convênio possuía apenas uma meta, qual seja, oferecer capacitação para 400 jovens na faixa etária de 16 a 24 anos, moradores de comunidades carentes da zona oeste do Município do Rio de Janeiro, por intermédio das seguintes oficinas: Cultura Afro-Brasileira; Cidadania; Telemarketing; Almoxarifado; Informática; e Português. Os locais para a realização das atividades foram previamente definidos, a saber: Bangu - Rua Santa Cecília, nº 1.159; Rua Chita, nº 180; e Madureira - Av. Ministro Edgar Romero, nº 656.
6.	Segundo destacou a Secretaria de Políticas de Promoção da Igualdade Racial, a entidade não executou a meta prevista na sua totalidade, pois as listas encaminhadas apresentavam uma relação de 211 alunos, além de não apresentarem informações suficientes para comprovar a realização das oficinas de capacitação. Ademais, tais listas não estavam datadas e não faziam referência ao curso oferecido ou ao período.
7.	 Em outra passagem do parecer técnico, o órgão concedente salientou que o contrato com a empresa de locação de microcomputadores possuía erro no número do convênio; os carimbos de identificação do ajuste e de atesto constantes das notas fiscais enviadas fisicamente e inseridas no SICONV possuíam posicionamento diferente; e a identificação do convênio foi realizada em papel em branco sobreposto nos documentos de liquidação. 
8.	Do mesmo modo, a aquisição de kits de lanches, a confecção de material didático e a contratação de instrutores não restaram comprovadas. 
9.	Quanto à conciliação bancária, a Secretaria de Políticas de Promoção da Igualdade Racial destacou que o registro das datas e valores lançados nos documentos de liquidação não coincidiam com a movimentação bancária. Ademais, os supostos pagamentos efetuados não foram realizados mediante crédito em conta bancária de titularidade dos fornecedores e prestadores de serviços indicados.
10.	Assim, a prestação de contas foi integralmente reprovada em razão da ausência de documentos exigidos, imputando-se débito equivalente ao montante total repassado.
11.	Os responsáveis arrolados na fase interna foram devidamente notificados e, diante da ausência de justificativas suficientes para elidir as irregularidades e da não devolução dos recursos, instaurou-se a tomada de contas especial.
12.	Nesta Corte de Contas, foram citados o Centro de Capacitação e Desenvolvimento Social e o seu presidente, sr. Diego Gomes dos Anjos, os quais ofereceram alegações de defesa em conjunto.
13.	Os responsáveis alegam, em síntese, que: (i) os objetivos que motivaram o repasse dos recursos foram atingidos; (ii) o total de alunos participantes foi de 400 inscritos (anexam ficha de inscrição para comprovar as participações no curso) ; (iii) os alunos em sala de aula, diariamente, assinavam lista de presença (em anexo) , que era utilizada como instrumento de acompanhamento e monitoramento; (iv) o projeto capacitou jovens nas áreas de Administração, Telemarketing, Almoxarifado e Informática básica e, ainda, desenvolveu oficinas de reforço e aprimoramento de Português e Cidadania; (v) para a realização das oficinas, utilizou-se os materiais pedagógicos produzidos (apostilas) , tendo cada aluno recebido o seu material; (vi) ao término do curso, os alunos tiveram o aproveitamento de, no mínimo, 70%, recebendo o certificado de conclusão; e (vii) a documentação apresentada comprovaria que os valores repassados foram aplicados em concordância com o previsto pelo órgão concedente. Para sustentar a sua tese, os responsáveis apresentam relatório fotográfico.
14.	A SecexTCE e o MP/TCU manifestaram-se pela improcedência das alegações.
15.	Endosso a análise efetuada pela unidade técnica, razão por que a incorporo às minhas razões de decidir.
16.	Como visto, o tomador de contas concluiu pela ocorrência de dano ao erário em valor correspondente à integralidade dos recursos federais originalmente descentralizados. A responsabilidade pelo ressarcimento do débito foi atribuída ao Centro de Capacitação e Desenvolvimento Social em solidariedade com o seu diretor-presidente, sr. Diego Gomes dos Anjos.
17.	A prestação de contas enviada foi examinada pelo órgão concedente, que concluiu que "o CCDS não executou a meta [física] prevista na sua totalidade". Quanto à execução financeira, foram constatadas diversas irregularidades relacionadas à documentação comprobatória das despesas apresentada pelo convenente, dentre as quais destacam-se (peça 6, p. 3-6) :
	(i) não comprovação da (s) : efetiva aquisição dos lanches para os educandos; confecção dos certificados de conclusão de curso; despesas administrativas (locação de veículos, manutenção de equipamentos e de instalações etc.) supostamente efetuadas com os recursos repassados; disponibilização do número de salas de aula previsto no plano de trabalho em razão da ausência de qualquer elemento que permita sua aferição; e divulgação do evento educacional e seleção/inscrição dos participantes devido à ausência de banners, faixas, formulários de inscrição etc;
	(ii) não apresentação da lista de presença dos alunos; e
	(iii) ausência de discriminação da carga horária de trabalho e de dados sobre os prestadores de serviço nas notas fiscais referentes à contratação de professores/instrutores.
18.	Merece registro, ainda, a constatação feita pelo órgão concedente de que, em diversas notas fiscais apresentadas, o atesto e a identificação do convênio foram realizados em papel em branco, que foi sobreposto no documento de liquidação, o que abriria a possibilidade de que o mesmo documento fiscal pudesse ser utilizado para justificar despesas de outros instrumentos celebrados (peça 6, p. 7) .
19.	A esse respeito, ademais, cumpre replicar trecho do parecer do MP/TCU, no qual o representante do Parquet ressalta que, "na peça de defesa apresentada pelos responsáveis, identifiquei diversas notas fiscais que foram emitidas em data posterior ao término da vigência do convênio em análise (peça 70, p. 19 e 22-25) , o que corrobora a possibilidade de que tais documentos fiscais sejam referentes a ajuste diverso daquele tratado neste processo, na linha do que foi suscitado pelo órgão concedente".
20. 	Em seu exame, a Secretaria de Políticas de Promoção da Igualdade Racial registrou, ainda, que foram realizadas diversas despesas não previstas no plano de trabalho, assim como diversos saques diretamente na conta bancária do convênio, sem a devida comprovação dos respectivos gastos.
21.	Portanto, ante o não oferecimento de novos elementos capazes de elidir as graves irregularidades acima citadas e de comprovar a boa e regular aplicação dos recursos, devem ser rejeitados os argumentos de defesa oferecidos, julgando-se irregulares as presentes contas, com imputação de débito correspondente à totalidade dos valores recebidos.
22.	Cumpre destacar que o ônus de comprovar a regularidade da integral aplicação dos recursos públicos compete ao gestor, por meio de documentação idônea, que demonstre, de forma efetiva e inequívoca, os gastos efetuados e o nexo de causalidade entre as despesas realizadas e os recursos federais recebidos. Dessa forma, o responsável deve trazer aos autos informações consistentes que afastem as irregularidades de forma cabal. Esse entendimento está assentado em diversos julgados, a exemplo dos Acórdão 8/2007-TCU-Primeira Câmara, 41/2007-2ª Câmara, 143/2006-1ª Câmara, 706/2003-2ª Câmara, 533/2002-2ª Câmara e 11/1997-Plenário, e encontra fundamento no art. 93 do Decreto-Lei 200/1967, o qual dispõe: "Quem quer que utilize dinheiros públicos terá de justificar seu bom e regular emprego na conformidade das leis, regulamentos e normas emanadas das autoridades competentes".
23.	Impõe-se apropriada, ainda, a aplicação da multa prevista nos arts. 19, caput, e 57 da Lei 8.443/1992. Para tanto, fixo o seu valor em R$ 70.000,00, correspondente a, aproximadamente, 10% do valor atualizado do débito.
24.	Ante o exposto, voto no sentido de que o Tribunal adote o acórdão que ora submeto à deliberação desta Primeira Câmara.
            TCU, Sala de Sessões Ministro Luciano Brandão Alves de Souza, em 22 de setembro de 2020.
BENJAMIN ZYMLER 
Relator